臺灣高等法院刑事判決
110年度上訴字第2377號
上  訴  人  臺灣基隆地方檢察署檢察官
被      告  吳振安



上列上訴人因被告傷害案件，不服臺灣基隆地方法院109年度訴
字第770號，中華民國110年2月9日第一審判決（起訴案號：臺灣
基隆地方檢察署109年度調偵字第247號），提起上訴，本院判決
如下：
    主  文
原判決關於吳振安被訴傷害黃雅娟無罪部分撤銷。
吳振安犯傷害罪，處拘役參拾日，如易科罰金，以新臺幣壹仟元
折算壹日。 
其他（被訴傷害蔣志忠無罪部分）上訴駁回。
    事  實
一、吳振安、蔣志忠於民國109年5月3日上午11時30分許，在新
    北市萬里區台2線52公里處獅子公園內，因吳振安停車位置
    影響蔣志忠擺攤權益而發生口角，吳振安欲駕車離開時，差
    點撞到站在其車尾之蔣志忠，隨即停車並下車與蔣志忠理論
    ，蔣志忠之女友黃雅娟（後已結婚）見氣氛火爆，上前安撫
    並抱著蔣志忠，欲隔開蔣志忠與吳振安，吳振安竟基於傷害
    犯意，徒手自黃雅娟後方揮拳，因而擊中黃雅娟右後腦，致
    其受有暈吐感之頭部外傷；蔣志忠見狀，便基於傷害之犯意
    ，徒手毆打吳振安，致其受有左眼挫傷及右前額、右手背、
    右食指、右腕、右肘、雙膝等多處擦挫傷、鼻骨及左眼內側
    骨骨折等傷害（業經原審判刑確定，但無充分證據證明蔣志
    忠受傷乃吳振安攻擊傷害所致），後因路人勸架，吳振安先
    行駕車離去，各自驗傷後提出告訴，始知上情。
二、案經黃雅娟訴由新北市政府警察局金山分局報告臺灣基隆地
    方檢察署檢察官偵查起訴。
    理  由
壹、傷害告訴人黃雅娟有罪部分：
一、證據能力：
    本件認定事實所引用之卷證資料（包含人證、書證，詳下述
    及者），並無證據證明係公務員違背法定程序所取得，與本
    案亦有自然之關連性，公訴人、被告吳振安於本院準備程序
    迄至本案言詞辯論終結，均不爭執該等卷證之證據能力，亦
    未曾提出關於證據能力之聲明異議，本院認引為證據為適當
    ，是證人黃雅娟、蔣志忠偵訊結證部分，依刑事訴訟法第15
    9條之1第2項之規定，其餘傳聞證據部分，依同法第159條之
    5之規定，下述認定事實所引用之證據方法均有證據能力。
二、認定事實：
  ㈠訊據被告否認上開犯行，辯稱並沒有出手傷害告訴人黃雅娟
    ，自己一下車就被蔣志忠打倒在地，實在無法還手。
　㈡上開犯罪事實，業據證人即告訴人黃雅娟於警詢、偵訊及本
    院審理中證述明確（見偵字卷第23至25、119頁、調偵字卷
    第50至52頁、本院卷第75至82頁筆錄），證人蔣志忠亦於警
    詢及偵訊時證述當天與被告發生衝突之事（見偵字卷第9至1
    1、119頁、調偵字卷第50至52頁筆錄），並有證人2人受傷
    之診斷證明書為憑（見偵字卷第31、33頁），且有雙方之車
    籍查詢資料、被告車輛後車廂蓋與現場照片存卷可參，檢視
    黃雅娟之證詞，其始終證稱在勸架、抱著蔣志忠、擋在蔣志
    忠面前、隔開蔣志忠與被告距離時，遭被告從後方徒手打到
    右後腦1下，有暈眩想吐的感覺，與其診斷證明書所記載之
    傷勢部位相符，並無誇大受傷經過之情形，衡以當時現場情
    形，被告下車後，2人持續口角，且因被告方才倒車差點撞
    到蔣志忠而更顯火爆，黃雅娟確有阻擋在中間以避免衝突擴
    大之必要，而正是因為黃雅娟遭勸架，竟遭被告出手打到後
    腦，蔣志忠才仗著年紀與肢體上之優勢，徒手打傷被告臉面
    及肢體多處，前後各項事實皆有明確因果關連，適可以合理
    解釋現場狀況，相較於被告所辯，果若被告一下車就遭蔣志
    忠打傷在地、完全無力反擊，亦無拉扯之事，則無從解釋第
    三人黃雅娟何以受傷？且被告被問以有無與蔣志忠拉扯、跌
    倒好幾次，以及黃雅娟為何受傷、有無遭誰誤傷之可能等節
    ，被告完全未正面回答或推稱不知道（見本院卷第85、86頁
    筆錄），顯然避重就輕，證人即被告同車之同學許麗雪偵訊
    中證詞亦附和被告所辯，無法合理還原當時實況（見偵字卷
    第114、115頁筆錄），且與證人蔣志忠上開偵訊結證不符，
    是綜參卷內事證，應認告訴人黃雅娟之指述較被告所辯為可
    信，且有足夠之補強，被告辯解並非可採。　
　㈢本案事證明確，被告犯行足堪認定，自應依法論科。　
三、論罪及此部分撤銷改判之理由：
　㈠核被告徒手打傷告訴人黃雅娟之所為，係犯刑法第277條第1
    項之傷害罪。
　㈡原審疏未詳細勾稽卷證、傳訊黃雅娟作證，以釐清黃雅娟傷
    勢形成之原因，遽謂黃雅娟可能是遭人誤傷，而判處被告此
    部分無罪，所為論斷尚非允當，檢察官就此部分之上訴為有
    理由，自應由本院就原判決關於此部分予以撤銷改判。　
　㈢爰審酌被告竟因細故與他人口角、拉扯，便傷及旁人即告訴
    人黃雅娟，但終究黃雅娟傷勢輕微，被告犯罪所生之危害不
    大，然被告犯後未能坦認犯行、至今未與黃雅娟達成和解，
    不過已於偵審中對黃雅娟勸架之舉表達感謝，態度非劣，兼
    衡被告犯罪手段為徒手為之，未使用兇器，業商、家境小康
    之生活狀況，暨其近10年無犯罪紀錄之素行等一切情狀，量
    處如主文第2項所示之刑及諭知易科罰金之折算標準。
貳、被訴傷害告訴人蔣志忠無罪部分：
一、公訴意旨同認當日衝突下，被告基於傷害之犯意，與告訴人
    蔣志忠互相拉扯，及徒手毆打蔣志忠，致其受有手挫傷及肢
    體擦傷之傷害。因認被告所為，係犯刑法第277條第1項之傷
    害罪嫌。
二、按犯罪事實應依證據認定之，無證據不得認定犯罪事實。如
    不能證明被告犯罪者，應諭知無罪之判決，刑事訴訟法第15
    4條第2項、第301條第1項分別定有明文。而事實之認定，應
    憑證據，如未能發現相當證據，或證據不足以證明，自不能
    以推測或擬制之方法，以為裁判基礎。且刑事訴訟法第161
    條第1項規定，檢察官就被告犯罪事實，應負舉證責任，並
    指出證明之方法。因此，檢察官對於起訴之犯罪事實，應負
    提出證據及說服法院之實質舉證責任。倘其所提出之證據，
    不足為被告有罪之積極證明，或其指出證明之方法，無從說
    服法院以形成被告有罪之心證，基於無罪推定之原則，自應
    為被告無罪之諭知。又按被害人與一般證人不同，其與被告
    處於絕對相反之立場，其陳述之目的，在使被告受刑事訴追
    處罰，內容未必完全真實，證明力自較一般證人之陳述薄弱
    。故被害人縱立於證人地位而為陳述，仍應視其陳述有無瑕
    疵，即便其陳述無瑕疵可指，仍不得作為有罪判決之唯一依
    據，應調查其他證據以察其是否與事實相符，亦即仍須有補
    強證據以擔保其陳述之真實性，始得採為斷罪之依據，且應
    達到毫無合理可疑之證明程度，方得為有罪之判決。　
三、公訴意旨認被告涉有上開傷害告訴人蔣志忠之罪嫌，無非係
    以證人即告訴人蔣志忠之指述、證人黃雅娟之證詞，及其2
    人之診斷證明書為其主要論據。
四、訊據被告堅詞否認此部分傷害之犯行，辯稱：不知道蔣志忠
    如何受傷的，自己被打到多處傷勢，根本無力反擊，打人的
    人自己也有可能受傷等語。
五、經查，依據告訴人蔣志忠指述及提出之診斷證明書，其係受
    有手挫傷及肢體擦傷，但於被告與蔣志忠拉扯、黃雅娟勸架
    擋在中間以阻隔2人之階段，依卷內事證尚難認定被告與蔣
    志忠雙方，誰有以何種徒手攻擊、傷害之方式造成對方的上
    開何等傷勢，然於黃雅娟後腦遭被告徒手擊中後，蔣志忠萌
    生傷害犯意而徒手多次毆擊被告，造成被告有事實欄所載頭
    臉及四肢多處傷勢，可見當下蔣志忠仗著年紀及體型上之優
    勢，應已打到被告無法有效反擊，此部分蔣志忠之傷害行為
    ，業據原審判刑確定，則被告究係以何種攻擊方法打傷蔣志
    忠？未見檢察官具體舉證說明，且參酌現場情形及雙方肢體
    實力，尚無法排除蔣志忠係於多次毆擊被告多處之過程中，
    手部及肢體受有挫擦傷之可能性，則對被告為有利認定之可
    能性明顯存在，檢方無法舉證加以排除，被告此部分被訴罪
    嫌不足，依據前揭證據法則之說明，自應諭知被告此部分無
    罪。　　
六、原審經調查、審理後，同本院前揭認定，而依刑事訴訟法第
    301條第1項之規定諭知被告被訴傷害蔣志忠部分無罪，經核
    此部分認事用法、證據之取捨，均無違誤。檢察官提起上訴
    認依蔣志忠及黃雅娟之證詞，被告應有積極反擊之舉，故蔣
    志忠受傷應認係遭被告打傷，原審諭知被告此部分無罪，認
    事用法不當。然而，承前所述，檢察官所謂被告有「積極反
    擊」，從卷存事證尚無法有效證明被告被打到鼻骨、左眼內
    側骨都已經骨折、肢體多處挫擦傷，要如何積極反擊而造成
    蔣志忠上開可能為徒手毆擊被告過猛所致之自身手部等輕傷
    ，證人蔣志忠及黃雅娟之證詞，仍無法使本院形成被告此部
    分傷害犯行之確信心證，自不能逕認被告被訴傷害犯嫌業已
    事證明確，是檢察官此部分之上訴為無理由，應予駁回。
據上論斷，應依刑事訴訟法第368條、第369條第1項前段、第364
條、第299條第1項前段，刑法第277條第1項、第41條第1項前段
，刑法施行法第1條之1第1項，判決如主文。
本案經檢察官吳美文提起公訴，檢察官林秋田提起上訴，檢察官
陳慧玲到庭執行職務。　
中　　華　　民　　國　　110 　年　　10　　月　　12　　日
                    刑事第八庭  審判長法　官  陳世宗
  　　　　　　　　　　　　　　　　    法　官  呂寧莉
  　　　　　　　　　　　　　　　　    法　官  吳勇毅
以上正本證明與原本無異。
如不服本判決，應於收受送達後20日內向本院提出上訴書狀，惟
檢察官就駁回上訴（無罪）部分提起上訴，須受刑事妥速審判法
第9條限制。其未敘述上訴之理由者，並得於提起上訴後20日內
向本院補提理由書(均須按他造當事人之人數附繕本)「切勿逕送
上級法院」。
刑事妥速審判法第9條：
除前條情形外，第二審法院維持第一審所為無罪判決，提起上訴
之理由，以下列事項為限：
一、判決所適用之法令牴觸憲法。
二、判決違背司法院解釋。
三、判決違背判例。
刑事訴訟法第 377 條至第 379 條、第 393 條第 1 款之規定，
於前項案件之審理，不適用之。
                                      書記官  許家慧
中　　華　　民　　國　　110 　年　　10　　月　　12　　日
附錄本案論罪科刑法條全文：
中華民國刑法第277條
傷害人之身體或健康者，處5年以下有期徒刑、拘役或50萬元以
下罰金。
犯前項之罪，因而致人於死者，處無期徒刑或7年以上有期徒刑
；致重傷者，處3年以上10年以下有期徒刑。